【裁判字號】    98,重訴,355
【裁判日期】    990224
【裁判案由】    詐欺
【裁判全文】
臺灣臺中地方法院刑事判決             98年度重訴字第355號
公  訴  人  臺灣臺南地方法院檢察署檢察官
被      告  李俊仁
            馬伯強
            洪志朋
            王俊火
上  1   人
選任辯護人  張益隆律師
上列被告因詐欺案件，經檢察官提起公訴（96年度偵字第1859、
7488號），及臺灣臺中地方法院檢察署檢察官函送併辦（97年度
偵字第27943號），本院判決如下：
    主    文
李俊仁共同犯詐欺取財罪，處有期徒刑壹年肆月，減為有期徒刑
捌月。扣案如附表一所示之物沒收。
馬伯強、洪志朋共同犯詐欺取財罪，馬伯強處有期徒刑壹年，減
為有期徒刑陸月，洪志朋處有期徒刑陸月，減為有期徒刑參月，
如易科罰金，均以新臺幣壹仟元折算壹日。扣案如附表二所示之
物沒收。
王俊火共同犯詐欺取財罪，處有期徒刑壹年，減為有期徒刑陸月
，如易科罰金，以新臺幣壹仟元折算壹日。
    犯罪事實及理由
一、張三格（另行審理）明知以人頭虛設之公司或個人名義培養
    信用，再向金融機構申領之空白支票並無兌現之可能，且購
    買此種空白支票者，並無付款之真意，意在用以詐取財物，
    竟意圖為自己不法之所有，於民國95年4、5月間起，以新臺
    幣30萬元之代價找來人頭，以個人名義或擔任虛設公司之負
    責人而培養信用後，再向金融機構申領空白支票以販售牟利
    ，李俊仁（綽號二齒）因擔任張三格之司機，於96年6 月間
    獲知上情後，竟與張三格共同基於意圖為自己不法所有之犯
    意聯絡，即以30萬元之代價，先後擔任群標實業有限公司（
    下稱群標公司，設於台中市○○○路165號1樓）、新都燈飾
    有限公司（下稱新都燈飾公司，設於台北縣三重市○○路○
    段382 巷62號）之負責人，張三格另以張文斌（由臺灣彰化
    地方法院審理）為蘇杭州國際貿易有限公司（下稱蘇杭州公
    司，設於台北縣三重市○○街242之2號）之負責人；張棨翔
    （由臺灣板橋地方法院審理）為雲才企業有限公司（下稱雲
    才公司）之負責人；林皇志（業經本院審結）為瞬同實業有
    限公司（下稱瞬同公司）負責人；許德慶（由臺灣板橋地方
    法院審理）為勁德有限公司（下稱勁德公司）之負責人，再
    以虛設公司名義向金融機構申請開立支票帳戶，並請領空白
    支票，其中蘇杭州公司在臺灣銀行三重分行、彰化商業銀行
    樹林分行、中國國際商業銀行基隆分行開戶；雲才公司在桃
    園農會開戶；群標公司在華南商業銀行五權分行、上海商業
    銀行蘆洲分行開戶；瞬同公司在合作金庫商業銀行西屯分行
    、第一商業銀行中港分行、台中市第二信用合作社水湳分社
    開戶，勁德公司在合作金庫商業銀行北三重分行、彰化商業
    銀行蘆洲分行、華南商業銀行蘆洲分行、第一商業銀行蘆洲
    分行開戶，或向同樣從事販賣空白支票牟利之許秀莉（由臺
    灣板橋地方法院審理）購買謹弘有限公司（下稱謹弘公司，
    負責人宋健勇）向新竹商業銀行台北分行、中國國際商業銀
    行台北分行、合作金庫商業銀行圓山分行、彰化商業銀行民
    生分行開戶請領之空白支票，再以未有退票紀錄之空白支票
    （俗稱活票，並依開戶時間長短分為大票及小票）每張3500
    元至5000元；有退票紀錄之空白支票（俗稱退補票）每張22
    00元至2500元；拒絕往來之空白支票（俗稱死票或打X 票）
    每張700 元之價格，在台北縣、市及台中市等處販售牟利，
    為控管風險，於出售時即在空白支票上填載日期，李俊仁即
    依張三格之指示，將空白支票交予陳俊民、陳瑋振（以上2
    人業經本院審結）、廖紋珮（改名為廖小珮，由臺灣彰化地
    方法院審理）、馬伯強（綽號小馬）、洪志朋（綽號大砲）
    等人。嗣因警方對販售空白支票之林宗興（另案審理）依法
    實施通訊監察，獲悉其支票源自張三格，經對張三格依法實
    施通訊監察，而查悉上情，並於96年1 月17日13時10分許，
    經警持搜索票在台中市○○○路165號1樓，扣得張三格、李
    俊仁所有供販賣空白支票所用如附表一所示之物，另因魏明
    陽輾轉取得發票人為群標公司、付款人為華南商業銀行五權
    分行、面額為228000元、發票日為96年3月31日、票號UC000
    0000之支票1張後，於96年2月間持向楊紹森購買同支票面額
    之杏仁粉，致楊紹森陷於錯誤，而交付杏仁粉，詎屆期提示
    於96年4月2日遭退票，楊紹森始知受騙，而報警查獲，循線
    查悉蘇杭州公司至96年1 月12日、雲才公司及瞬同公司至96
    年3月3日、勁德公司至96年2月6日、謹弘公司至96年4 月17
    日之退票金額分別為00000000元、0000000元、00000000 元
    、00000000元、00000000元。
二、馬伯強因李俊仁之介紹而認識張三格，明知張三格、李俊仁
    、陳俊民等人販售之空白支票並無兌現之可能，且購買此種
    支票者意在藉此詐取財物，竟基於意圖為自己不法所有之犯
    意，自95年10月起，以每張4500元至6000元之代價，向張三
    格等人購買蘇杭州公司、雲才公司、瞬同公司、謹弘公司之
    空白支票及勁德公司向合作金庫商業銀行北三重分行請領之
    空白支票，並在報紙上刊登「支票借你使用」、「支票借你
    開展」之廣告，再以每張7000元至9000元之價格，在台中市
    販售空白支票予朋友及不特定人，有時亦會應客人之要求，
    以每張1500元之價格出售拒絕往來之支票，交易時均要求客
    戶當場在所購買之空白支票上填載金額，或以支票打印機為
    客戶填載金額，洪志朋因當時無工作，明知馬伯強販售空白
    支票牟利之，竟與馬伯強共同基於意圖為自己不法所有之犯
    意聯絡，負責開車載送馬伯強外出販售空白支票，有時則應
    馬伯強之要求，自行攜帶空白支票及支票打印機外出交易，
    馬伯強及洪志朋共計出售約70張之空白支票。嗣於96年1 月
    17日13時10分許，經警持搜索票在台中市○○○路165號1樓
    ，扣得馬伯強所有業經出售而影印留存之瞬同公司設於台中
    市第二信用合作社水湳分社已填載日期為96年3月5日、96年
    3月31日，面額空白之支票2張，及附表二編號1、2所示用以
    販售之支票及買賣空白支票之紀錄資料，另於同日14時30分
    許，經洪志朋同意後，在其所有停放在上址之5008- HT號車
    內，扣得馬伯強所有用以在販售之支票上打上金額如附表二
    編號3所示之物。
三、王俊火與邱立、楊碧如、王振安共同基於意圖為自己不法所
    有之犯意聯絡，明知以人頭公司名義申領之支票均無兌現可
    能，竟以邱立為椰思益股份有限公司（下稱椰思益公司）之
    負責人，由王俊火載邱立至臺灣中小企業銀行烏日分行申請
    支票帳戶，並取得帳號29538號之空白支票100張，王俊火使
    用其中1 張支付公司費用後，即於94年9月9日在台中縣烏日
    鄉椰思益公司之倉庫，將空白支票99張交由被告楊碧如、王
    振安販售，作為詐欺取財之用，嗣經輾轉出售後，至96年2
    月6日計有53張支票遭退票，退票金額高達00000000元。
四、按現行刑事訴訟法為保障被告之反對詰問權，排除具有虛偽
    危險性之傳聞證據，以求實體真實之發見，於該法第159 條
    第1 項明定被告以外之人於審判外之言詞或書面陳述，除法
    律有規定者外，不得作為證據。而刑事訴訟法第159條之1至
    159條之4有傳聞法則之例外規定，且被告以外之人於審判外
    之陳述，雖不符前4 條之規定，而經當事人於審判程序同意
    作為證據，法院審酌該言詞陳述或書面陳述作成時之情況，
    認為適當者，亦得為證據；當事人、代理人或辯護人於法院
    調查證據時，知有第159條第1項不得為證據之情形，而未於
    言詞辯論終結前聲明異議者，視為有前項之同意，刑事訴訟
    法第159條之5定有明文。辯護人認林勝良於偵訊時供稱被告
    去申請100 張支票，係其個人意見，並無證據能力，惟此部
    分之陳述並無顯不可信之情況（詳後述），依刑事訴訟法第
    159條之1第2 項規定，自有證據能力。除此之外，本件檢察
    官、被告、辯護人並未就以下被告以外之人於審判外之陳述
    有所爭執，且迄於言詞辯論終結前，均未主張有刑事訴訟法
    第159條第1項不得為證據之情形，是應認已同意作為證據，
    且經本院審酌後，認無不適當之情形，應認均有證據能力，
    合先敘明。
五、訊據被告李俊仁、馬伯強、洪志朋、王俊火均矢口否認有何
    詐欺犯行，被告李俊仁固坦承應張三格之邀，擔任群標、新
    都燈飾公司之負責人並申領空白支票交予張三格，惟辯稱：
    不知張三格如何使用支票，至調查局製作筆錄時才知張三格
    在賣票云云；被告馬伯強固坦承販賣空白支票，惟辯稱：伊
    只販賣空白支票給認識之人云云；被告洪志朋固坦承開車載
    被告馬伯強出去賣支票，惟辯稱：伊未詢問馬伯強，馬伯強
    亦未告知為何賣支票，伊載馬伯強出去交易支票，並無車資
    云云；被告王俊火固坦承載椰思益公司之負責人邱立及會計
    張翊庭去銀行申請及領取空白支票100 張，惟辯稱：伊係應
    楊碧如之邀擔任椰思益公司之總經理，領取之空白支票，伊
    只使用1張，在94年7月底離職後，於同年9月9日將剩餘之空
    白支票交給邱立等人，之後即未再過問椰思益公司之事云云
    ；辯護人則以：被告王俊火於94年8月1日離職後即未再參與
    公司後續之事，之後楊碧如表示有人要接手公司，請求被告
    王俊火於同年9月9日辦理交接，被告王俊火將空白支票交付
    後，不知空白支票之使用情形，亦未從中獲利等語置辯。經
    查：
  (一)蘇杭州公司在上開3家銀行申領之支票，於96年1月12日查詢
    時，自95年9月28日至96年1月5日止，計退票199張，金額為
    00000000元（另於92年3月計退票2張，退票金額為400000元
    ）；雲才公司之支票自96年2月5日至96年3月1日止，計退票
    47張，金額為0000000元；椰思益公司之支票，於96年2 月6
    日查詢時，自94年10月17日至95年6月6日止，計退票53張，
    金額為00000000元；勁德公司在上開4 家銀行申領之支票，
    於96年2月6日查詢時，自96年1月2日至96年2月5日止，計退
    票217張，金額為00000000元；瞬同公司在上開3家銀行申領
    之支票，在96年3月3 日查詢時，自95年12月21日起至96年3
    月2日止，計退票238張，金額為00000000元；謹弘公司在上
    開4家銀行申領之支票自96年1月22日至96年4 月16日止，計
    退票307 張，金額為00000000元，有人頭支票退票資料清單
    （本院扣押物條編號7）在卷可稽，上開公司之支票均在1月
    至數月之短時間內密集退票，退票張數更從數十張至數百張
    不等，個別公司之退票金額則高達數百萬元及數千萬元，佐
    以被告李俊仁、張文斌、張棨翔、林皇志、邱立均係以相當
    對價擔任公司之名義負責人，據以請領支票一節，業據被告
    李俊仁、張文斌、張棨翔、林皇志及邱立等人供述明確，是
    上開公司均屬虛設公司，而以上開公司名義請領之支票係屬
    無意兌現之空頭支票至明。
  (二)被告張三格自95年4、5月間起，以30萬元之代價，徵得人頭
    即被告李俊仁、張文斌、張棨翔、林皇志等人同意後，擔任
    虛設之群標、新都燈飾、蘇杭州、雲才、瞬同等公司之負責
    人，經其培養信用後，再向金融機構請領空白支票販售牟利
    ，而人頭對此均知情之事實，業據被告張三格於警、偵訊時
    供述明確。且被告李俊仁負責幫張三格開車，依張三格之指
    示，分送支票予被告馬伯強等人，並於95年6 月間，應張三
    格之邀，以30萬元之代價，擔任群標及新都燈飾公司之名義
    負責人，且將以該2 家公司向銀行請領之空白支票全數交付
    張三格一節，亦據被告李俊仁供述甚詳。依此，被告李俊仁
    對於被告張三格係找人頭培養信用，再請領支票販售牟利之
    事實，知之甚詳，且與被告張三格彼此間有犯意之聯絡及行
    為之分擔至明。
  (三)被告李俊仁確有交付空白支票給被告馬伯強，已如上述，且
    被告馬伯強自95年10月間起，有在報紙上刊登販售支票之廣
    告，並販售空白支票給朋友及不特定人，交易時多由被告洪
    志朋搭載前往，有時則由被告洪志朋依被告馬伯強之指示，
    出面進行交易等情，復據被告馬伯強及洪志朋於警、偵訊時
    供承不諱，且被告馬伯強販售之支票不曾回收一節，經被告
    馬伯強於警詢時供承不諱，而被告販售之蘇杭州、雲才、瞬
    同及勁德公司之支票，均係以人頭為負責人之虛設公司向銀
    行請領，並無兌現之可能，亦如上述，且被告馬伯強於96年
    12月26日購買販售之雲才公司空白支票計10張，票號為0000
    000-0000000及0000000，其中有3張支票即0000000、000000
    0、0000000，業於96年2月12日、96年2月16日退票在案，有
    被告馬伯強買賣空白支票之紀錄及人頭支票退票資料清單在
    卷可按。況且，被告馬伯強及洪志朋販售空白支票之對象包
    括看到報紙廣告前來之不特定人，渠等在不知購買者資力之
    情形下，對於購買者會持之詐取財物，即難諉為不知，且彼
    此間亦有犯意聯絡及行為分擔，亦堪認定。
  (四)楊碧如及林勝良即椰思益公司實際負責人及副董事長均經由
    被告王俊火之介紹而認識邱立一節，業據楊碧如及林勝良於
    警詢及偵訊時供述甚詳，且邱立是應被告王俊火之邀，擔任
    椰思益公司之名義負責人，實際負責人則為楊碧如，被告王
    俊火並先行支付4 萬元給邱立，雙方約好公司成立後，邱立
    每月可領取3 萬元之車馬費，公司設立後即由被告王俊火帶
    至銀行辦理開戶，領到100 張空白支票後，支票由被告王俊
    火保管，只使用1 張，因楊碧如表示要將公司讓渡給王振安
    ，即由邱立將剩餘的99張空白支票交給王振安等情，亦據邱
    立於偵訊時陳述明確，核與被告王俊火於警、偵訊時供述相
    符，倘該公司有經營之真意，實無找人頭擔任名義負責人，
    並支付代價，及承諾按月支付報酬之理。再者，椰思益公司
    成立後，只經營3個月即結束營業，並無任何交易行為，亦
    據證人林勝良及張翊庭即椰思益公司之會計證述綦詳，且該
    公司於94年5月19日核准設立後，於94年9月2日即解散，亦
    有公司設立登記表、公司及分公司基本資料查詢表在卷可按
    。參酌椰思益公司之支票事後確經簽發並提示，於96年2 月
    6日查詢時，自94年10月17日至95年6月6日止，已有53張退
    票，退票金額高達00000000元，從而，足徵椰思益公司係虛
    設之公司，且被告王俊火、楊碧如、邱立等人，意在成立虛
    設公司，再向銀行請領空白支票販售牟利。
  (五)被害人林淑珍因謝旻翰向其調借現金時，交付勁德公司向第
    一商業銀行蘆洲分行請領並填載面額120萬元之支票1張，嗣
    經提示，於96年2 月15日退票；被害人吳智成即設於高雄市
    高大當鋪之業務員於95年9 月間，經奇景科技股份有限公司
    謝姓負責人，持蘇杭州公司向中國國際商業銀行基隆分行請
    領且面額為152萬元之支票1張，作為借款之擔保，嗣經提示
    ，於95年12月7 日退票；被害人吳秀敏因自稱小賴之男子向
    其購買300 個塔位，經小賴交付瞬同公司向第一商業銀行中
    港分行請領且面額為300萬元之支票1張，作為訂金，吳秀敏
    遂持之交付黃崇禧以支付貨款，經提示於96年2 月26日遭退
    票等情，業據被害人林淑珍、吳智成、吳秀敏、黃崇禧於警
    詢陳述甚詳，核與退票資料明細相符，堪信為真實。
  (六)此外，復有彰化商業銀行樹林分行、臺灣銀行三重分行、合
    作金庫商業銀行、合作金庫商業銀行西屯分行、臺灣中小企
    業銀行烏日分行、合作金庫銀行圓山分行函、第一商業銀行
    中港分行等銀行函及檢送之開戶等相關資料、搜索票、搜索
    扣押筆錄、扣押物品目錄表、退票資料明細、送貨單、公司
    登記資料查詢、票信查詢服務、電話查詢單明細、個人基本
    資料查詢結果、通訊監察譯文、法眼系統、支票、退票理由
    單、營利事業登記證、公司設立登記表、電子郵件等在卷可
    稽，並有被告馬伯強已出售而影印留存之勁德公司支票2張
    及附表一、二所示之物扣案可證。
  (七)綜上所述，被告李俊仁、馬伯強、洪志朋、王俊火所為之上
    開辯解，顯與事實不符而不足採信。本件事證明確，被告李
    俊仁、馬伯強、洪志朋、王俊火之犯行，堪以認定。
六、按一般所謂之「人頭支票」、「芭樂票」係指無法兌現之空
    頭支票，此又可分為未獲授權，冒用他人名義開戶、申領之
    支票，及委請知情之人以相當對價或其他方式，至金融行庫
    設立帳戶並請領甲存支票供自己使用，亦即發票名義人知情
    ，並志願充為「人頭」概括授權他人簽發之支票二種。後者
    因發票名義人志願充為人頭，以其名義開戶及申領支票供他
    人簽發使用，該他人及經該他人同意而簽發之人，已得發票
    人即「人頭」之直接或間接概括授權而簽發，雖不成立偽造
    有價證券罪，然上開提供人頭設立帳戶者，帳戶內通常並無
    足夠支付支票金額之存款，跳票之機率甚高，則其販賣「人
    頭支票」予他人使用，對於所販賣之空白支票，係供知情之
    買受者（或其下手）接續填載金額及發票日期，以完成支票
    之簽發行為，使生票據法上效力，然後持以向不知情之人（
    被害人）詐財，自是知之甚稔。從而販賣者係與知情而完成
    支票簽發持以行使之買受者，相互利用其一部行為，以完成
    其犯罪目的，對於買受者持以行使所犯詐欺取財罪，自具有
    犯意聯絡及行為分擔，應成立共同正犯（最高法院95年度台
    上字第3326號判決參照）。核被告李俊仁、馬伯強、洪志朋
    、王俊火所為，均係犯刑法第339條第1項之詐欺取財罪，且
    被告李俊仁與張三格；被告馬伯強與洪志朋；被告王俊火與
    楊碧如、邱立、王振安，彼此間各有犯意之聯絡及行為之分
    擔，應各論以共同正犯。被告李俊仁、馬伯強、洪志朋先後
    多次販賣人頭支票之犯行，均係於密集期間內以相同之方式
    持續進行，未曾間斷，是其等之犯行，本即具有反覆實施之
    特徵，從而在行為概念上，縱有多次行為，仍應評價認係一
    罪。公訴人就上開犯罪事實及理由欄一所載楊紹森遭魏明陽
    持被告李俊仁為負責人之群標公司支票詐欺取財之犯行，雖
    未起訴，惟此與上開被告李俊仁被起訴經本院判決有罪部分
    ，有事實上一罪之關係，且經函送併辦，本院自應併予審理
    。爰審酌被告李俊仁、洪志朋、王俊火前無不法素行，被告
    馬伯強前有侵占之不法素行，有臺灣高等法院被告前案紀錄
    表在卷可參，其等因貪圖不法利益，而危害金融市場秩序之
    犯罪動機、目的、手段，犯罪所生之危害，及其等參與犯罪
    之情節等一切情狀，分別量處如主文所示之刑。又本件犯罪
    時間均在96年4 月24日以前（依卷內資料並無證據證明持上
    開空頭支票詐欺取財之行為發生在96年4 月25日之後，自應
    為有利被告之認定），合於減刑之規定，應依中華民國96年
    罪犯減刑條例第2條第1項第3 款之規定，減其刑期2分之1，
    又被告馬伯強、洪志朋、王俊火部分，並依該條例第9 條之
    規定，諭知易科罰金之折算標準。扣案如附表一、二所示之
    物，係被告李俊仁、張三格及馬伯強所有供犯罪所用之物，
    業據被告李俊仁、馬伯強供明在卷，併依刑法第38條第1 項
    第2款宣告沒收。
據上論斷，應依刑事訴訟法第299條第1項前段，刑法第28條、第
339條第1項、第41條第1 項前段，刑法施行法第1條之1，中華民
國96年罪犯減刑條例第2條第1項第3款、第7條、第9 條，判決如
主文。
本案經檢察官廖聖民到庭執行職務
中    華    民    國    99    年    2     月    24    日
                  刑事第九庭  審判長法  官  朱光國
                                    法  官  唐光義
                                    法  官  林慧英
以上正本證明與原本無異。
如不服本判決應於收受判決後10日內向本院提出上訴書狀，並應
敘述具體理由；其未敘述上訴理由者，應於上訴期間屆滿後20日
內向本院補提理由書（均須按他造當事人之人數附繕本）「切勿
逕送上級法院」。
                                    書記官  廖碩薇
中    華    民    國    99    年    2     月    24    日
附表一：
1、群標實業有限公司營利事業登記證1張（即本院扣押物條編號
   37）
2、電腦主機1台（即本院扣押物條編號38）
附表二：
1、發票人為育德有限公司（負責人許德慶）、付款人為合作金
   庫商業銀行北三重分行、帳號為023096、面額278000元、發
   票日為96年3月15日、票號為DW0000000號支票1張（即本院扣
   押物條編號34之第1張支票）
2、營業紀錄2張（即本院扣押物條編號39之第1、2張）
3、支票打印機1台（即本院扣押物條編號40）
附錄論罪科刑法條
刑法第339條第1項
意圖為自己或第三人不法之所有，以詐術使人將本人或第三人之
物交付者，處5年以下有期徒刑、拘役或科或併科1千元以下罰金
。

司法院資訊處製作；財團法人民間司法改革基金會備份。
